【裁判字號】    89,上易,650
【裁判日期】    890614
【裁判案由】    偽造文書等
【裁判全文】
臺灣高等法院高雄分院刑事判決          八十九年度上易字第六五號
    上  訴  人
    即  被  告  乙○○
                甲○○
右上訴人等因偽造文書等案件，不服臺灣高雄地方法院八十八年度易字第四一０一號
中華民國八十九年三月十六日第一審判決（起訴案號：臺灣高雄地方法院檢察署八十
七年度偵字第二四六五六號），提起上訴，本院判決如左：
      主      文
上訴駁回。
      事實及理由
一、本案經本院審理結果，認第一審判決認事用法及量刑均無不當，並引用第一審判
    決書記載之事實、證據及理由（如附件。惟被告乙○○係於將受強制執行之際，
    意圖損害債務人之債權，以不實之租賃契約損壞其財產之拍賣價值，原判決關此
    認乙○○係隱匿其財產，論述尚有未洽，特予更正。又，被告二人，為達到毀損
    同一債權之目的，接續二次為前開使公務員不實之登載，其等所犯刑法第二百十
    四條之罪名部分，即非連續犯。再，被告甲○○雖非本件系爭債權之債務人，但
    與債務人即被告乙○○共同實施犯罪，依刑法第三十一條第一項規定，就所犯刑
    法第三百五十六條毀損債權罪，仍應以共犯論。均併此敘明）。
二、被告二人上訴意旨仍執陳詞否認犯罪，而指摘原判決不當。惟查，原判決已詳述
    被告二人犯罪所憑之證據及理由，核無不合。本院另審酌，依被告二人之辯解（
    詳八十九年五月二十五日補具上訴理由狀），被告甲○○係為奉養其父，乃向胞
    兄即被告乙○○承租系爭房屋供父親居住，餘屋則仍由被告乙○○營業云云，準
    此，被告二人之父親，竟由被告甲○○向被告乙○○租屋奉養，而被告乙○○既
    收取租金又在出租房屋之餘屋營業，且又屬立具書面未定期限租約，凡此，在在
    有違經驗法則，益證前開租約不實。又此項租約既非真正，有如前述，則證人張
    再傳於於八十七年十一月二十七日偵查中證稱該契約係很多年前寫的云云，應屬
    迴護被告之詞，不足採取。
三、綜上所述，本件被告二人之上訴為無理由，均應予駁回。
據上論斷，應依刑事訴訟法第三百六十八條，第三百七十三條，判決如主文。
本案經檢察官郭振昌到庭執行職務。
中    華    民    國     八十九     年       六       月     十四       日
                              臺灣高等法院高雄分院刑事第二庭
                                  審判長法官  曾永宗
                                        法官  曾玉英
                                        法官  邱永貴
右正本證明與原本無異。
不得上訴。
                                      書記官  周能智
中    華    民    國     八十九     年       六       月    十五        日
附錄：本判決論罪科刑法條：
刑法第二百十四條
明知為不實之事項，而使公務員登載於職務上所掌之公文書，足以生損害於公眾或他
人者，處三年以下有期徒刑、拘役或五百元以下罰金。
刑法第三百五十六條
債務人於將受強制執行之際，意圖損害債權人之債權，而毀壞、處分或隱匿其財產者
，處二年以下有期徒刑、拘役或五百元以下罰金。
                                                                        Ｇ
臺灣高雄地方法院刑事判決                        八十八年度易字第四一一號
    公  訴  人  臺灣高雄地方法院檢察署檢察官
    被      告乙○○  男六十一歲（民國○○○年○月○○日生）
                        住高雄市○○區○○街一０一號
                        身分證統一編號：Ｅ一九一八六四號
    選任辯護人  周村來  律師
    被      告  甲○○  男五十二歲（民國○○○年○月○○日生）
                        住高雄市○○區○○街一０一號
                        身分證統一編號：Ｅ一九一八七三號
右列被告因偽造文書案件，經檢察官提起公訴（八十七年度偵字第二四六五六號）提
起公訴，本院判決如左如左：
    主  文
乙○○、甲○○共同明知為不實事項而使公務員登載於職務上所掌之文書，足生損害
於公眾及他人，均處有期徒刑參月，如易科罰金，均以參佰元折算壹日。均緩刑參年
。
    事  實
一、乙○○、甲○○兄弟二人，因乙○○以其所有座落在高雄市○○區○○段第二九
    六號、第二九七號土地及地上建物三層樓（門牌號為高雄市○○區○○街一○一
    號）一棟分別於民國八十一年六月十一日及八十二年二月五日向前高雄市第十信
    用合作社（簡稱第十信用合作社，惟已於八十六年十月二十五日由泛亞商業銀行
    股份有限公司概括承受）設定第一順位最高限額抵押債權新台幣（下同）一千二
    百萬元及二百四十萬元，並已於八十六年二月二十八日向十信用合作社實際貸得
    一千二百萬元，嗣乙○○自八十六年十一月二十六日起，因無法按期續繳貸款本
    息，泛亞商業銀行遂向本院聲請拍賣上開乙○○之上開房地抵押物並由本院於八
    十七年三月十二日裁定准予拍賣確定在案，乙○○明知上開抵押之房地終將遭泛
    亞商業銀行向本院聲請拍賣受償。乙○○、甲○○二人於將受強制執行之際，竟
    基於意圖損害泛亞商業銀行及使公務員登載不實之共同犯意連絡，二人共同囑不
    知情之代書張再傳先訂立「由乙○○自八十年一月二十八日起，至不定期限止，
    以每月租用一萬元，將高雄市○○區○○街一○一號三層樓房全部出租予甲○○
    」等不實內容之租賃契約書。嗣泛亞商業銀行於八十七年四月三日向本院民事執
    行處具狀聲請強制執行乙○○上開房地後，乙○○則於八十七年四月十日本院民
    事執行處書記官陳朝宗前往該房地製作查封筆錄時，持該虛偽之租賃契約書並向
    本院民事執行之書記官陳朝宗偽稱該「該房地全部，已自八十年一月二十八日起
    ，至不定期限止，以每月租金一萬元出租予甲○○」等語之不實事項，而使陳朝
    宗將該不實事項登載在其職務上所製作之執行筆錄上，復由甲○○於八十八年十
    一月十九日具狀向本院聲明異議，而隱匿乙○○財產，並使本院民事執行處在該
    不動產拍賣之附表上註記「本建物現由第三人甲○○承租中，期間自八十年一月
    二十八日起，無終期，每月租金壹萬元，請投標人注意」等不實事項，登載於八
    十七年十月十二日第一次拍賣公告上，並函知泛亞商業銀行代表人許豐美，足以
    生損害於本院執行文書之正確性及債權人泛亞商業銀行。
二、案經泛亞商業銀行代表人張春雄訴由臺灣高雄地方法院檢察署檢察官提起公訴。
    理  由
一、訊据被告乙○○、甲○○均矢口否認有何右揭犯行，並均辯稱：該房地固為乙○
    ○所有，但甲○○為照顧其兄弟二人年邁父親，才由甲○○於八十年一月二十八
    日起向乙○○租用該屋而甲○○僅使用一樓後面，一樓前面仍由乙○○繼續經營
    大裕呢絨布行，二人並未有何訂立不實之租賃契約，且該布行現已由甲○○在經
    營云云。經查：
（一）被告乙○○於八十一年六月十二日以其本人名義並提供上開不動產向第十信用
      合作社設定抵押貸款時，曾書立上開房地絕無出租或遭第三人占有等情之事實
      ，此有乙○○於八十一年六月十二日書立之切結書影本在卷可按，顯見被告二
      人所訂立自八十年一月二十八日起訂有房屋租賃契約，已有可疑。又該屋計有
      三層樓，其中一樓店面係由被告乙○○經營大裕呢絨布行，另被告甲○○則僅
      使用一樓後面，另二樓僅留有一房間由被告乙○○居住，三樓則為大裕呢絨布
      行倉庫之事實，業據被告乙○○供承在卷（參八十八年十月二十六日審訊筆錄
      ），而被告二人所訂之租賃契約中，即載明租期自八十年一月二十八日起至不
      定期限止，以每月租金一萬元，此有該租賃契約影本在卷可按，惟被告二人租
      期之租金至今均未曾有調整之事實，亦據被告甲○○供承在卷（參八十八年十
      月二十六日審訊筆錄），是被告二人果真訂有租賃契約，其何有可能租期至不
      定期限且租約中竟未曾預留有調整之租金之約定。另被告乙○○、甲○○復均
      辯稱：大裕呢絨布行（仍設原址）自八十七年一月六日已變更由甲○○為大裕
      呢絨布行負責人並由甲○○經營云云。惟核與被告甲○○偵查中所辯：原本是
      乙○○在做布店生意，八十年他（乙○○）賣給我作布店生意，營業地點就在
      爭執地點云云（參八十七年十一月二十日偵訊筆錄），是被告甲○○先後供述
    不一，已有矛盾。況經臺灣高雄地方法院檢察署於八十八年五月二十五日派警
      前往大裕呢絨布行搜索所扣得之退貨單中，其至八十七年八月八日止，均僅由
      被告乙○○之簽收，並未曾有被告甲○○簽收等情，此有大裕呢絨布行之退貨
      單扣案及影本在卷可按，足見上開房地店面實際仍由被告乙○○繼續經營大裕
      呢絨布行之事實，已甚顯明。況經調閱大裕呢絨布行八十年、八十二年、八十
      四年、八十五年、八十六年度之營利事業所得人均為乙○○，亦有財政部高雄
      市國稅局各該年度之乙○○綜合所得稅核定通知書影本在卷可按（參原偵查卷
      第五十四頁至第七十七頁），足見被告甲○○所辯：其自八十年間起即向乙○
      ○租用該處經營大裕呢絨布行云云，顯非實在。
（二）又本件房地於八十年間即由稅捐機關核定月租為一萬八千九百六十元，此有八
      十年度非自住房屋使用及租賃情形核定表一紙在卷可按，且經本院八十七年度
      執丞字第七五四二號之民事執行案中泛亞商業銀行委託力霸房屋仲介公司鑑定
      該房地月租為三萬六千元至四萬二千元，此有有該預估單影本在卷可按，故本
      件被告二人所供之月租僅一萬元，顯與一般市值不相當。又被告乙○○以上開
      房地向第十信用合作社設立抵押貸款後，第十信用合作社於八十三年十月二十
      八日派員徵信複查時，被告乙○○仍分別在第十信用合作社個人資料表上仍填
      載其為大裕呢絨布行負責人，其上開房地用途為「自宅」（自住無出租之意）
      等情，此有第十信用合作社個人資料表在卷可按（參原偵查卷第二十五頁至二
      十六頁），另被告二人所舉之代書即証人張再傳雖到庭証稱：該租賃契約書是
      我寫的，是很多年前寫的，記不得等語（參八十七年十一月二十七日偵訊筆錄
      ），惟縱令証人張再傳接受被告兄弟二人委託代為繕寫該租賃契約書，然被告
      二人是否實際有租賃關係，証人代書又何能知悉？故証人張再傳上開証述，尚
      難為被告二人有利之認定。
（三）又被告二人囑不知情之代書張再傳訂立「高雄市○○區○○街一○一號三層樓
      房全部，已由乙○○自八十年一月二十八日起，至不定期限止，以每月租金一
      萬元出租予甲○○」等不實內容之租賃契約書後，嗣於八十七年四月三日經泛
      亞商業銀行向本院民事執行處具狀聲請強制執行乙○○上開房地後，乙○○則
      於八十七年四月十日本院民事執行處書記官陳朝宗前往該房地製作查封筆錄時
      ，持該虛偽之租賃契約書向本院民事執行之書記官陳朝宗陳述「該房地全部，
      已自八十年一月二十八日起，至不定期限止，以每月租金一萬元出租予甲○○
      」等語之不實事項，而使陳朝宗將該不實事項登載在其職務上所製作之執行筆
      錄上，此業經本院調閱八十七年執字第七五四二號民事執行全卷証影本在卷可
      按，而被告甲○○復於八十八年十一月十九日具狀以上開房地仍有租賃關係為
      由，對本院民事執處向本院緊急聲明異議，此有該聲明異議狀影本在卷可按，
      而因被告甲○○具狀聲明異議，致使本院民事執行處將該不動產拍賣之附表上
      註記「本建物現由第三人甲○○承租中，期間自八十年一月二十八日起，無終
      期，每月租金壹萬元，請投標人注意」等不實事項，並登載於八十七年十月十
      二日第一次拍賣公告後，復將並將該不實事項函知泛亞商業銀行代表人許豐美
      之事實，復有本院民事執行處通知（８７）高敬民丞８７執字第七五四二號函
      在卷可按（參原偵查卷第十六頁），故被告二人事証明確，犯行洵堪認定。
二、又按刑法第三百五十六條所謂「將受強制執行之際」，凡在強制執行終結前之查
    封拍賣均包括在內。（最高法院三十年六月十日刑庭總會決議）。又債權人以該
    成立之執行名義，得據以聲請強制執行狀態而言。（花蓮高分檢六十六年座談會
    ）。又依強制執行法第七十七條之一規定執行法官或書記官固有調查不動產上有
    使用情形或其他權利關係之職權，惟執行法官或書記官，既僅能就查詢所得記明
    於查封筆錄，並無認定權義關係之實體体上權能，即所謂調查應僅限於形式上查
    詢而已，顯無認定查詢所得之虛偽，而不將之登載於查封筆錄及拍賣公告之選擇
    。至債務人或第三人為虛偽陳述或提出虛偽之文書，固得裁處罰鍰，惟此仍屬另
    一問題，不能據以謂執行法官或書記官之查詢，非形式上調查。查本件被告乙○
    ○既明知其抵押之房地將受強制執行之際，竟與其弟甲○○訂立虛偽租賃契約後
    ，嗣本院民事執行處人員於八十七年四月十日前往該房地製作查封筆錄時，由乙
    ○○偽稱該「該房地全部，已自八十年一月二十八日起，至不定期限止，以每月
    租金一萬元出租予甲○○」等語之不實事項，而使本院承辦書記官將該不實事項
    登載在其職務上所製作之執行筆錄上，而被告甲○○復據以該不實之租賃契約書
    於八十八年十一月十九日具狀向本院聲明異議，除隱匿被告乙○○上開房地外，
    復由本院承辦人員將上開不實事項登載於八十七年十月十二日第一次拍賣公告上
    ，核被告二人所為，均係犯刑法第二百十四條使公務員登載不實罪及第三百五十
    六條之隱匿財產罪。又其上開二罪間，有方法結果之牽連關係，屬牽連犯，從一
    重罪，應依使公務員登記不實罪重罪處斷（參照七十五年十二月十九日（７５）
    廳刑一字第一○三六號函）。被告乙○○、甲○○二人間有共同犯意聯絡及行為
    分擔，均為共同正犯。公訴人雖未對被告二人涉第三百五十六條之隱匿財產罪起
    訴，惟本院認其與使公務員登載不實罪間有牽連關係，屬裁判上一罪，本院自得
    一併審理，並此敘明。審酌被告乙○○、甲○○二人犯後均未能坦承犯行，復多
    方飾詞卸責，其量刑本不宜從輕，惟念及被告乙○○自八十一年間起即向第十信
    用合作社（後由泛亞商業銀行概括承受）貸款繳息已達五年餘，嗣因經商不利以
    致資金週轉不靈，因而出此下策，另被告甲○○亦為保全其兄之不動產始共同參
    與犯行，衡其二人情節，惡性尚非重大，爰對被告二人量處如主文所示之刑，並
    分別均諭知易科罰金折算標準。又被告二人未有犯罪前科，此有臺灣高雄地方法
    院檢察署前科資料查註紀錄表在卷可按，其二人經此次偵審教訓，信無再犯之虞
    ，本認其二人所宣告之刑，均以暫不執行為適當，故均宣告緩刑參年，以啟自新
    。
據上論斷，應依刑事訟訴法第二百九十九條第一項前段、刑法第二百十四條、刑法第
三百五十六條、第五十五條、第二十八條、第四十一條、第七十四條第一款，罰金罰
鍰提高標準條例第一條前段、第二條，判決如主文。
本案經檢察官陳銘珠到庭執行職務。
中    華    民    國    八十九    年      三      月       十六         日
                                  臺灣高雄地方法院刑事第六庭
                                      法  官    李  政  庭
右為正本，係照原本作成。
如不服本判決，應於送達後十日內，向本院提出上訴狀。
                                      書記官    王  宏  琪
中    華    民    國    八十九    年      三      月       二十         日
附錄本判決論罪之法條：
刑法條第二百十四條
明知為不實之事項，而使公務員登載於職務上所掌之公文書，足以生損害於公眾或他
人者，處三年以下有期徒刑、拘役或五百元以下罰金。
刑法第三百五十六條
債務人於將受強制執行之際，意圖損害債權人之債權，而毀壞、處分或隱匿其財產者
，處二年以下有期徒刑、拘役或五百元以下罰金。


司法院資訊處製作；財團法人民間司法改革基金會備份。
